【裁判字號】    96,簡上,200
【裁判日期】    970310
【裁判案由】    損害賠償
【裁判全文】
臺灣高雄地方法院民事判決             96年度簡上字第200號
上  訴  人  甲○○
被 上訴 人  乙○○
                        號
上列當事人間請求損害賠償事件，上訴人對於本院高雄簡易庭民
國96年3 月28日所為第一審簡易判決（95年度雄簡字第6173號）
提起上訴，經本院於97年2 月25日言詞辯論終結，判決如下：
    主  文
上訴駁回。
第二審訴訟費用由上訴人負擔。
    事 實 及 理 由
一、按訴之變更或追加，非經他造同意不得為之，但第255 條第
    1 項第2 款至第6 款情形，不在此限；民事訴訟法第446 條
    第1 項定有明文。本件上訴人上訴聲明請求被上訴人應再給
    付新台幣（下同）50萬元，嗣於訴訟中減縮聲明被上訴人應
    再給付37萬元，及自民國94年11月11日起至清償日止，按週
    年利率百分之5 計算之利息，於法有據，合先敘明。
二、上訴人主張：
  (一)被上訴人於94年5 月10日7 時許，騎乘車牌號碼PR2-432 號
    重機車，沿高雄市小港區○○○路北往南方向行駛，途經該
    路150-2 號前時，本應注意汽車行駛時，駕駛人應注意車前
    狀況，隨時採取必要之安全措施，而依當時之情形，並無不
    能注意之情事，竟疏於注意，自後撞擊同向於路邊步行之上
    訴人，造成上訴人受有「頭部外傷、左肩及右膝挫傷、頸椎
    挫傷、雙膝、左肩、左手肘及臉部擦傷」等傷害。
  (二)上訴人於原審請求賠償之項目及金額，分述如下：
  1.醫療費用部分：上訴人受有上開傷害，支出醫療費用計43,8
    89元。
  2.看護費用部分：上訴人於受傷後，右膝內側韌帶斷裂，不良
    於行，數月間生活無法自理而需他人看護，乃酌請2 個月所
    需之看護費，並以每日2,000 元計算，是上訴人得請求之看
    護費用計12萬元。
  3.精神慰撫金部分：因被上訴人騎乘機車不慎造成上訴人受傷
    ，6 個多月尚未痊癒，行走不便且無力工作，造成上訴人經
    濟上及精神上甚大之負擔與苦痛，爰請求30萬元之精神慰撫
    金。
  4.綜上所述，上訴人所得主張之金額為463,889元。
  (三)原審僅准許上訴人請求之部分醫療費用及慰撫金，並駁回上
    訴人其餘請求，均有未洽。又本件交通事故之發生，上訴人
    雖有過失，但過失程度較輕，原審竟認定被上訴人僅負百分
    之40之肇事責任，顯然有誤，本件依責任歸屬來看，被上訴
    人應負百分之70之過失責任。從而，上訴請求被上訴人應再
    給付看護費用12萬元及精神慰撫金25萬元，合計37萬元及法
    定利息。
  (四)並聲明：(1)原判決不利於上訴人部分廢棄。(2)被上訴人應再
    給付上訴人37萬元，及自94年11月11日起至清償日止，按年
    息百分之5 計算之利息。
三、被上訴人則以：本件交通事故之過失情節，應依鑑定報告為
    準，且原審判決並無不當等語置辯。並聲明：上訴駁回。
四、兩造不爭之事項及簡化之爭點為：
  (一)兩造不爭執事項：
  1.被上訴人於94年5 月10日上午6 時30分許，騎乘車牌號碼PR
    2-432 號重機車，沿高雄市小港區○○○路由西往東方向行
    駛，途經該路150 之2 號前時，原應注意汽車駕駛人於行經
    彎道或因雨霧致視線不清時，均應減速慢行，及車輛行駛時
    ，駕駛人應注意車前狀況，並隨時採取必要之安全措施，依
    當時狀況並無不能注意之情事，竟於行經彎道時疏未減速，
    作隨時停車之準備，而撞擊沿海汕二路未靠邊行走之上訴人
    ，致上訴人受有「頭部外傷、右肩及右膝挫傷、頸椎挫傷、
    雙膝及左肩、左手肘臉部各3 ×0.2 公分、1 ×1 公分、4
    ×3 公分、3 ×1 公分及1 ×0.2 公分擦傷」等傷害。
  2.被上訴人因過失傷害案件，經本院95年度交簡上字第72號判
    處有期徒刑3 月，如易科罰金以（銀元）300 元折算1 日，
    緩刑2 年確定。
  3.上訴人所請求醫療費用43,889元，其中29,302元係由上訴人
    所支出，而其餘醫藥費用14,587元則由被上訴人支付。又上
    訴人在高雄市立小港醫院住院3 日之看護費用3,720 元，亦
    由被上訴人支付。
  (二)兩造爭執事項：
  1.本件交通事故，兩造之過失程度比例為何？
  2.上訴人請求看護費12萬元，有無理由？
  3.上訴人請求被上訴人應再給付精神慰撫金25萬元，有無理由
    ？
五、前揭不爭執事項，業據上訴人提出本院95年度交簡上字第72
    號刑事判決1 份、高雄市立小港醫院診斷證明書1 紙等為證
    ，並經本院依職權調取本院95年度交簡上字第72號過失傷害
    刑事案件卷宗核閱無訛，固堪認為真實。茲就兩造之爭點，
    析述本院得心證之理由如下：
  (一)本件交通事故，兩造之過失程度比例為何？
  1.按汽車駕駛人於行經彎道或因雨霧致視線不清時，均應減速
    慢行，作隨時停車之準備，道路交通安全規則第93條第1 項
    第2 款定有明文。經查，被上訴人於前揭時地騎乘機車本應
    注意上開規定，且依當時情形，客觀上又無不能注意之情事
    ，竟疏於注意行經彎道應減速慢行，作隨時停車之準備，致
    生本件車禍事故，其有過失，堪予認定。復按行人應在劃設
    之人行道行走，在未劃設人行道之道路，應靠邊行走，道路
    交通安全規則第133 條亦規定甚明。上訴人徒步行走該處，
    疏未注意應靠邊行走，有違前開規定之注意義務，自應就本
    件交通事故負擔與有過失責任。
  2.次查，本件經送請高雄市政府交通局車輛行車事故鑑定委員
    會鑑定結果認為：「上訴人甲○○行人未靠邊行走，為肇事
    主因。被上訴人乙○○彎道未減速，未注意車前狀況，為肇
    事次因」等情，有該車輛行車事故鑑定委員會95年1 月24日
    高市車鑑字第0950000313號函暨所附鑑定意見書在卷足憑（
    見原審卷第37至39頁），亦堪認上訴人應負較重之過失責任
    。
  3.又查，被上訴人因過失傷害罪，經本院以95年度交簡上字第
    72號判處有期徒刑3 月，緩刑2 年確定，已如前述，益徵被
    上訴人確有過失傷害上訴人之侵權行為。綜上，本院審酌被
    上訴人就本件車禍發生之過失為肇事次因，上訴人行人未靠
    邊行走為肇事主因，及事故發生之相關證據資料相互以觀，
    可認被上訴人之過失比例為百分之40，上訴人之過失比例為
    百分之60，應屬妥適。是原審就本件車禍事故過失比例之負
    擔，為上開認定，並無違誤。從而，上訴人上訴主張其過失
    程度較輕，被上訴人就本件車禍應負百分之70之過失責任云
    云，即屬無據。
  (二)上訴人請求看護費12萬元，有無理由？
  1.按因故意或過失不法侵害他人之權利者，負損害賠償責任。
    不法侵害他人之身體或健康者，對於被害人因此喪失或減少
    勞動能力或增加生活上之需要時，應負損害賠償責任。不法
    侵害他人之身體、健康、名譽、自由、信用、隱私、貞操，
    或不法侵害其他人格法益而情節重大者，被害人雖非財產上
    之損害，亦得請求賠償相當之金額。民法第184 條第1 項前
    段、第193 條第1 項、第195 條第1 項分別定有明文。被上
    訴人就本件事故之發生應負百分之40過失責任，已如前述，
    自應負侵權行為損害賠償責任。
  2.按因身體或健康受不法侵害，需人長期看護，就將來應支付
    之看護費，係屬增加生活上需要之費用，加害人即應予以賠
    償（最高法院88年度台上字第1771號判決要旨參照）；至於
    被害人因受傷需人看護，而由親屬看護時，雖無現實看護之
    支付，亦應認被害人受有相當看護費之損害，得向加害人請
    求賠償。蓋因親屬照顧被害人之起居，固係出於親情，但親
    屬看護所付出之勞力，並非不能評價為金錢，只因兩者身分
    關係密切而免除支付義務，此種親屬基於身分關係之恩惠，
    自不能加惠於加害人，故應衡量及比照僱用職業護士看護情
    形，認被害人受有相當看護費之損害，得向加害人請求賠償
    （最高法院89年度台上字第1749號判決要旨參照）。
  3.經查，「病患甲○○先生於94年5 月10日上午發生車禍至本
    院住院治療，當時受傷情形為頭部外傷、左肩及右膝挫傷、
    頸椎挫傷，雙膝及左肩、左手肘、臉部擦傷。該員於94年5
    月12日要求轉院而辦自動離院，共住院3 天，住院這3 天需
    全天看護」，有高雄市小港醫院96年12月7 日高醫港秘字第
    096000 1828 號函可按，堪認上訴人住院3 日期間確有看護
    全日必要。次查，上訴人自94年5 月10日起至94年5 月12日
    止計3 日期間，確有雇請看護照顧，支付看護費用計3,720
    元乙節，為兩造所不爭執，並有仁愛看護（特護）中心收據
    1 紙（本院95年度交簡附民字第28號卷第20頁）在卷足憑，
    故上訴人主張於前開期間確有看護必要，並經看護之事實，
    洵堪採認。惟查，上訴人於本院96年12月17日準備程序時陳
    稱：「（提示交附民卷第20頁仁愛看護中心的收據有請普通
    看護3,720 元，有無意見？）金錢支出我不了解，錢不是我
    出的」等語，復參酌被上訴人陳稱：「這部份是我出的錢」
    （見本院審卷第49頁）等語相互以觀，足見上開看護費用3,
    720 元，係由被上訴人所支出，則上訴人就此部分自不得請
    求被上訴人賠償。
  4.至上訴人主張自95年5 月10日起至95年8 月10日止，每月2
    萬元、期間3 個月，雇請訴外人程迪生為看護，並已交付95
    年8 月份之2 萬元看護費用云云，固據提出同意書及收據各
    1 紙（本院審卷第22、23頁）為證。惟查，上訴人於原審時
    陳稱：「（有無撫養親屬？）沒有只有我一人」（見原審卷
    第31頁、95年8 月1 日言詞辯論筆錄）等語，並上訴人訴訟
    代理人於原審時陳稱：「看護費支出引用看護費因原告本人
    也無能力支付，所以請其家人照顧而已，沒有實際請外人來
    看護，都是請家人照顧，但這部分請鈞院斟酌」（原審卷第
    47頁、95年9 月12日言詞辯論筆錄）等語、「看護費的部分
    實際上並沒有請，但實際上依據看護公會的價位表，我們只
    有診斷證明書請鈞院斟酌，我們也沒有其他收據，都是家人
    協助看護。引用刑事卷卷內看護中心收據，車禍當天有看護
    其他沒有」（原審卷第68頁、96年1 月3 日言詞辯論筆錄）
    等情參酌以觀，顯見上訴人於原審95年8 月1 日及96年1 月
    3 日言詞辯論時，就有關95年5 月10日起至95年8 月10日止
    ，3 個月期間，是否僱請看護工看護或由家人看護之客觀事
    實，已明確陳稱並未實際僱請看護，則其遲至本院準備程序
    始行提出前開同意書及收據，主張其有看護必要，且實際僱
    請看護云云，即難採信。從而，上訴人既未僱用看護工或由
    親屬看護，自不得請求此部分看護費用之支出。況上訴人迄
    未提出任何之證據以證明其確有看護之必要，益徵其請求被
    上訴人給付看護費用無據。
  5.綜上，上訴人上訴主張被上訴人應給付看護費用12萬元，洵
    屬無據。
  (三)上訴人請求被上訴人應再給付精神慰撫金25萬元，有無理由
    ？
  1.按慰撫金數額之認定，除依被害人所受身體上及精神上痛苦
    程度，及所造成之影響二者予以衡量外，尚須斟酌雙方之身
    分資力與加害之程度及各種情形，予以核定。本件上訴人因
    被上訴人之過失行為，受有「頭部外傷、右肩及右膝挫傷、
    頸椎挫傷、雙膝及左肩、左手肘臉部各3 ×0.2 公分、1 ×
    1 公分、4 ×3 公分、3 ×1 公分及1 ×0.2 公分擦傷」等
    傷害，業如前述。是上訴人主張受有精神上之痛苦，依據民
    法第195 條之規定請求被上訴人賠償其非財產上之損害，即
    屬有據。
  2.查，上訴人未有學歷，從事送礦泉水工作，平均每月收入1
    、2 千元，名下無不動產；被上訴人係高職畢業，未婚，從
    事遊艇工作，每月薪資24,000元，94年度所得計198,947 元
    ，名下亦無任何不動產等情，業經兩造陳明，且有稅務電子
    閘門財產所得調件明細表在卷可憑，堪予認定。本院審酌前
    開兩造之身分、地位、經濟狀況、上訴人所受傷勢、心理及
    生理上所受之痛苦折磨等一切情狀，認上訴人請求精神慰撫
    金之數額以5 萬元為適當。
  (四)按損害之發生或擴大，被害人與有過失者，法院得減輕賠償
    金額，或免除之；民法第217 條第1 項定有明文。本件被上
    訴人對於肇事原因固有上述之過失，然上訴人就本件交通事
    故亦與有過失，自應酌減被上訴人之賠償數額。而參酌被上
    訴人之過失比例為百分之40，暨以此比例酌減上訴人請求精
    神慰撫金之金額後，堪認上訴人就此部分得請求賠償金額為
    31,721元【計算式：（29302 ＋50000） ×0. 4＝31720.8
    （元以下四捨五入）】，逾此部分之請求，則屬無據。
六、綜上所述，上訴人依侵權行為之法律關係，請求被上訴人給
    付31,721元，及自94年11月11日起（兩造協議，原審96 年3
    月14日言詞辯論筆錄）至清償日止，按週年利率百分之5 計
    算之利息範圍內，為有理由，應予准許，逾此範圍之請求，
    為無理由，應予駁回。原審為上訴人上開部分之勝訴，並駁
    回其餘之訴，並無不合，上訴意旨指摘原判決不當，求予廢
    棄改判，為無理由，應予駁回。
七、本件事證已臻明確，兩造其餘攻擊防禦方法，核與判決結果
    無影響，爰不逐一論述，併此敘明。
八、據上論結，本件上訴為無理由，依民事訴訟法第436 條之1
    第3 項、第449 條第1 項、第78條，判決如主文。
中    華    民    國    97    年     3    月    10    日
                  民事第六庭    審判長法  官  李昭彥
                                      法  官  毛妍懿
                                      法  官  洪榮家
以上正本證明與原本無異。
本件不得上訴。
中    華    民    國    97    年     3    月    10    日
                                      書記官  王紀芸


司法院資訊處製作；財團法人民間司法改革基金會備份。
